【裁判字號】    92,台上,1432
【裁判日期】    920703
【裁判案由】    給付保險金
【裁判全文】
最高法院民事判決                              九十二年度台上字第一四三二號
    上  訴  人  友聯產物保險股份有公司
    法定代理人  王事展
    訴訟代理人  蔣瑞琴律師
    被 上訴 人  台南縣後壁鄉農會
    法定代理人  王炎輝
右當事人間請求給付保險金事件，上訴人對於中華民國九十年五月二日台灣高等法院
第二審判決（九十年度保險上字第三號），提起上訴，本院判決如左：
    主  文
原判決除假執行部分外廢棄，發回台灣高等法院。
    理  由
本件被上訴人主張：伊以要保人即被保險人之身分，於民國八十四年二月十七日及同
年九月五日先後與上訴人簽訂「銀行業綜合保險單」（下稱綜合保險單）、「員工誠
實保證保險單」（下稱保證保險單）之契約。綜合保險單約定溯自八十一年二月十七
日生效，對於「員工之不忠實行為」之保險金額為每人新台幣（下同）一千五百萬元
；保證保險單對於每一員工之保險金額則為一千萬元。嗣伊員工廖朝發於八十四年十
一月十四日至八十七年三月十一日間，連續利用職務之便，以詐欺方式致伊受有一千
七百五十五萬元之損害，其中屬於保險契約有效期間內之損失為一千六百四十五萬元
。爰依保險契約及保險法第三十四條第一項、第二項規定，求為命上訴人給付伊保險
金一千六百四十五萬元及自起訴狀繕本送達翌日（八十八年六月二十一日）起按年利
率百分之十加付遲延利息之判決（第一審判命上訴人給付被上訴人一千三百四十五萬
元本息，駁回被上訴人其餘三百萬元本息部分之請求。被上訴人就其中二百七十萬元
本息部分提起附帶上訴，其餘三十萬元本息部分未據聲明不服）。
上訴人則以：依綜合保險單之約定，須「發生」且「發現」於契約有效期間內；依保
證保險單，亦須「發生」於契約有效期間內、並於契約終止後六個月內「發現」者，
被上訴人始得就其損失請求給付保險金。本件綜合保險單之有效期間至八十七年二月
十七日終止，而保證保險單之期滿日期為八十六年九月五日，加六個月為八十七年三
月五日。被上訴人迄八十七年三月二十七日始「發現」損失，已不得請求給付保險金
。況被上訴人未依約落實每年稽核，致廖朝發長期詐欺得逞，伊亦不負理賠責任等語
，資為抗辯。
原審維持第一審所為被上訴人勝訴部分即上訴人應給付一千三百四十五萬元本息之判
決，駁回上訴人之上訴，並廢棄第一審所為駁回被上訴人關於二百七十萬元本息部分
之訴，改命上訴人再為該部分之給付。係以：兩造所簽訂之綜合保險單之基本條款第
三章第八條固約定：「本保險單有效期間內未發現之損失及本保險單所載『溯及日』
前發生之損失」屬不保項目，惟依保險法第一條、第二十九條第一項前段、第六十五
條第一項前段、第五十四條第二項、第五十四條之一等規定，應解為於該保險契約有
效期間內所發生上訴人同意承保之損害，均應由其負理賠責任，方為公允。如謂被上
訴人須於保險有效期間內發現並請求，上訴人始須負責，即與保險理賠之理念顯有未
合，且剝奪或限制被上訴人行使請求理賠權利之法定二年期間，並加重要保人、被保
險人必須於該有效期間內「發現」及請求理賠之義務，對要保人、被保險人甚或受益
人有重大之不利益而「顯不公平」，該約定依法應屬無效。自應回歸保險法之規定，
只須保險事故於保險有效期間內「發生」者，即得於為請求之日起二年內行使理賠請
求權。另系爭保證保險單之基本條款理賠事項第六條：「本保險契約經全部終止或對
於部分被保證員工終止保證責任時，其在保險有效期間內所發生之損失，自終止之日
起六個月內發現，被保險人亦得提出賠償請求，逾期本公司不負賠償責任」之約定，
基於前述說明，亦應同屬無效，被上訴人仍得於為請求之日起二年內行使理賠請求權
。經查綜合保險單及保證保險單之契約有效期間分別為八十四年二月十七日至八十七
年二月十七日及八十四年九月五日至八十六年九月五日。被上訴人之員工廖朝發之詐
欺行為係發生於八十四年十一月十四日至八十七年三月十一日間，致被上訴人受有一
千七百五十五萬元之損害，其中屬於保險契約有效期間內所發生者如第一審判決附表
（下稱附表）所示五十三筆，計一千六百四十五萬元，自應由上訴人依約理賠。被上
訴人已訂有業務管理辦法，對於員工職責予以明確劃分，詳載於分層負責明細表內，
並經報由台南縣政府准予備查在案；另建立內部稽核制度，指定專任人員辦理稽核，
定期將查核種類、次數及內容匯報直轄市財政局或縣市政府金融檢查機關備查。則上
訴人抗辯：被上訴人未盡查核義務、未發現廖朝發長期不忠實行為、迄八十七年三月
二十七日始發現，作業程序顯有瑕疵，其不負理賠責任云云，即不足取。其次，基於
保險法上損失填補之原則，就附表編號一至四一號部分，被上訴人如依系爭兩件保險
契約中之一件為理賠請求後，自不得再依另一保險契約重複為請求。因綜合保險單有
被上訴人自負額三十萬元之約定，被上訴人依此契約為全部理賠之請求時，所得請求
之理賠金額，應為該全部損害金額一千六百四十五萬元扣除自負額三十萬元後之一千
六百十五萬元。至保證保險單雖無自負額之約定，但被上訴人若以此契約為請求，僅
得請求附表編號一至四一號部分之金額為一千一百七十萬元，其餘附表編號四二至編
號五三號計四百七十五萬元部分，仍僅得依綜合保險單為請求，此時亦應扣除自負額
三十萬元，其可得請求之理賠金額袛為一千六百十五萬元。從而，被上訴人依保險契
約之法律關係，請求上訴人給付保險金一千六百十五萬元及法定利息部分，為有理由
，應予准許等詞，為其判斷之基礎。
按保險人對於由不可預料或不可抗力之事故所致之損害，負賠償責任。但保險契約內
有明文限制者，不在此限，保險法第二十九條第一項定有明文。本件兩造簽訂之系爭
「綜合保險單」基本條款第三章第八條約定：「本保險單有效期間內未發現之損失及
本保險單所載『溯及日』前發生之損失」屬不保項目。而系爭「保證保險單」之基本
條款理賠事項第六條約定：「本保險契約經全部終止或對於部分被保證員工終止保證
責任時，其在保險有效期間內所發生之損失，自終止之日起六個月內發現，被保險人
亦得提出賠償請求，逾期本公司不負賠償責任」等情，為原審所認定。則被上訴人因
其員工不忠實行為所生之損失，依系爭「綜合保險單」、「保證保險單」之約定，既
應「發生」且「發現」於保險期間內；及應「發生」於保險期間內，並於契約終止（
或保險期滿）後六個月內「發現」者，上訴人始須負保險之理賠責任。依首揭說明，
此項將上訴人保險之理賠責任，限於被上訴人之損失「發生」於保險期間內，且「發
現」於保險期間內或保險期間屆滿後六個月內，即為法之所許。查系爭「綜合保險單
」、「保證保險單」之保險期間，分別至八十七年二月十七日及八十六年九月五日屆
滿，而被上訴人因其員工廖朝發之不忠實行為致生損失之期間，自八十四年十一月十
四日起至八十七年三月十一日止計五十三次，損失金額達一千六百四十五萬元，該損
失均「發生」於「綜合保險單」之保險期間內，其中「發生」於「保證保險單」之保
險期間內者為四十一次，金額計一千一百七十萬元，而被上訴人係於「綜合保險單」
保險期間屆滿後及「保證保險單」保險期間屆滿六個月後之八十七年三月二十七日始
「發現」損失等情，為原審合法認定之事實。果爾，上訴人一再辯稱：被上訴人未於
兩造約定之「發現」期限前，發現員工廖朝發不忠實行為所失之損失，依約其不負理
賠責任，於法似非全然無據。倘被上訴人就其員工不忠實行為所生之損失，係「發生
」於保險期間內，且「發現」於保險期間內或保險期間屆滿後六個月內，而屬於兩造
保險契約所約定應理賠之保險事故，被上訴人對上訴人所得請求給付保險金之權利，
即應以其「發現」之日為得請求之日。縱兩造之保險契約，曾約定保險事故應「發生
」於保險有效期間內，且被上訴人應於保險有效期間或其後六個月內「發現」損失，
始得請求理賠，但既未以被上訴人應於保險有效期間或其後六個月內「發現並請求」
理賠為雙方約定之限制條件，似見被上訴人依保險法第六十五條第一項之規定，仍應
自「發生」並「發現」後二年內為請求。乃原審於解釋系爭保險契約時，誤將當事人
未約定之「須於保險有效期間或期滿後六個月內『請求』理賠」，作為兩造限制約定
之內容，進而依保險法第一條、第二十九條前段、第五十四條第二項、第五十四條之
一及第六十五條第一項等規定之精神，認定兩造有關「發生」、「發現」及「請求」
之限制約定「顯失公平」而為無效，即有可議之處。其次，上訴人抗辯被上訴人須確
實遵守銀行業綜合保險批單條款第一條第三項「營業帳目除由主管機關定期查核外，
被保險人對各營業設施應每年加以稽核檢討」之約定，並以為理賠之先決條件，如被
上訴人落實每年稽核，自不容廖朝發自八十四年十一月十四日起至八十七年三月十一
日止，長期以詐欺方式致被上訴人受有損失等語。原審徒以被上訴人已建立內部稽核
制度，並由農會指定專任人員辦理稽核，定期將查核種類、次數及內容匯報直轄市財
政局或縣市政府金融檢查機關備查，認定被上訴人已遵守該約定。然就廖朝發長期、
大量之詐財致被上訴人發生損失之行為，何以被上訴人專人稽核、定期查核均無法發
現？其「形式」上之查核及匯報備查，是否已盡其契約約定之「每年稽核檢討」義務
？等項，均未能說明其採證認事之具體依據及理由，自屬難昭折服，而有再予詳加調
查審酌之必要。此外，「保證保險單」約定之上訴人理賠責任，依「超額保證保險批
單」為「對每一事故及最高賠償金額新台幣一千萬元」（見一審卷一一、一八頁），
原審認被上訴人依該契約請求附表編號一至四一號之損失理賠時，可請求一千一百七
十萬元，亦有認定事實與卷附資料不符之違法。另被上訴人對於第一審判決駁回其自
負額三百萬元本息中之三十萬元本息部分，並未提起附帶上訴。原判決主文既未為駁
回其餘附帶上訴之諭知，理由中竟謂該三十萬元本息附帶上訴部分均「為無理由，應
予駁回」，即有判決理由矛盾之違背法令。上訴論旨，指摘原判決不當，求予廢棄，
非無理由。
據上論結，本件上訴為有理由，依民事訴訟法第四百七十七條第一項、第四百七十八
條第一項，判決如主文。
中      華      民      國    九十二    年      七      月      三      日
                              最高法院民事第七庭
                                  審判長法官  蘇  茂  秋
                                        法官  徐  璧  湖
                                        法官  朱  建  男
                                        法官  蘇  達  志
                                        法官  沈  方  維
      右正本證明與原本無異
                                              書  記  官
中      華      民      國    九十二    年      七      月     十五     日
                                                                        Ａ


司法院資訊處製作；財團法人民間司法改革基金會備份。
